【裁判字號】    98,台上,2789
【裁判日期】    980521
【裁判案由】    偽造有價證券
【裁判全文】
最高法院刑事判決            九十八年度台上字第二七八九號
上  訴  人  台灣高等法院檢察署檢察官
被      告  甲○○
上列上訴人因被告偽造有價證券案件，不服台灣高等法院中華民
國九十五年九月二十七日第二審判決（九十四年度上訴字第四一
四八號；起訴案號：台灣板橋地方法院檢察署九十三年度偵續一
字第四號），提起上訴，本院判決如下：
    主  文
上訴駁回。
    理  由
按刑事訴訟法第三百七十七條規定：上訴於第三審法院，非以判
決違背法令為理由，不得為之。是提起第三審上訴，應以原判決
違背法令為理由，係屬法定要件；如上訴理由書狀並未依據卷內
訴訟資料具體指摘原判決不適用何種法則或如何適用不當，或所
指摘原判決違法情事，顯與法律規定得為第三審上訴理由之違法
情形不相適合時，均應認其上訴為違背法律上之程式，予以駁回
。本件原判決就檢察官公訴意旨略以：被告甲○○與告訴人詹淑
娟係夫妻關係。被告明知未得詹淑娟之同意或授權，無權以詹淑
娟之名義開立本票或簽訂保證契約，竟基於偽造私文書、偽造有
價證券之概括故意，於民國九十一年八月間，為向花蓮區中小企
業銀行三重分行（下稱花蓮中小企銀）申辦個人信貸借款新台幣
（下同）八十萬元，未經詹淑娟同意，即在借款契約書之連帶保
證人簽章欄、本票共同發票人簽章欄上，偽以詹淑娟名義簽名署
押，並以偽造之詹淑娟印章蓋章，而偽造以詹淑娟擔任連帶保證
人與本票共同發票人之文書，足生損害於詹淑娟及花蓮中小企銀
。復於九十二年三月間，未經詹淑娟同意，將登記於詹淑娟名下
車牌號碼Ｔ六－六一八二號之自用小客車，持向國泰商業銀行新
莊分行（現改為國泰世華商業銀行新泰分行，下稱國泰商銀）申
辦汽車貸款借款二十五萬元，並於汽車貸款申請書申請人簽章欄
、汽車貸款契約書借款人簽章欄、本票發票人及授權書簽章欄上
，均偽以詹淑娟名義簽名署押，並以偽造之詹淑娟印章蓋章，而
偽造以詹淑娟為借款人之汽車貸款申請書、汽車貸款契約書、空
白授權本票及授權書等文書，足生損害於詹淑娟、花蓮中小企銀
及國泰商銀。嗣因被告無力繳息，致詹淑娟所有之不動產及前開
自用小客車遭法院查封，詹淑娟始查知上情。因認被告涉犯刑法
第二百零一條第一項偽造有價證券罪、第二百十六條、第二百十
條行使偽造私文書之罪嫌等情。經審理結果，認被告之犯罪不能
證明，因而維持第一審諭知被告無罪之判決，駁回檢察官在第二
審之上訴，已依據卷內資料詳予說明。從形式上觀察，原判決並
無違背法令情形存在。檢察官上訴意旨略稱：(一)原判決雖謂「證
人詹淑娟另證稱：名下之行動電話號碼0000000000係
與被告同往台北縣三重市台灣大哥大通訊商店辦理，當時因為在
照顧小孩，所以申請書由被告代填、代簽姓名，嗣後該門號辦理
過戶手續時，係由伊與胞妹詹亞萍同去，但因伊要照顧小孩，故
由詹亞萍代為填寫、簽名等情，顯示證人詹淑娟仍可能於自己在
場時委由他人代為簽名，並非毫無例外。」云云，然詹淑娟上揭
證言，肇因於在法庭庭訊過久且受辯護人詰問一時慌亂所致。告
訴人確未委由詹亞萍代為填寫、簽名，且過戶申請書上詹淑娟之
簽名亦非由詹亞萍代為填寫、簽名，除可由詹亞萍作證外，亦可
將該簽名送鑑定。原判決未予詳查，即有應於審判期日調查之證
據而未予調查之違法。(二)本件二筆貸款申請書上所留存之聯絡電
話：0000000000（手機）、00000000（公）
、00000000（宅），其中手機號碼為被告所有，為被告
個人使用，而公司電話則是有轉接服務，公司又有職員，根本無
須告訴人接聽，且告訴人從不過問被告公司之業務，故亦無從接
聽被告公司之電話，至於住宅電話，係安裝於被告與告訴人房間
，緣告訴人於白天均返回娘家照顧，至晚上才返家，故銀行人員
不可能於上班時間內打上開電話與伊聯繫確認貸款之事。上揭電
話，均無法與告訴人聯繫。而其中00000000號電話有轉
接服務，業經告訴人提出電信費收據為憑。原審就上揭電話有轉
接服務一節，未為調查，復未為任何說明，亦有證據調查未盡及
判決不備理由之違法。(三)本件相關之二筆貸款，其上簽名及蓋章
均非告訴人親自所為，復與先前同意為連帶保證人而向高雄企銀
、台新銀行、萬泰銀行及台東企銀貸款時所親自蓋章之印文不同
。如係告訴人知悉而同意為被告作保向銀行申貸之案件，必定親
自簽名用印，甚且親自至銀行對保、簽名，何須被告代為簽名用
印？而向花蓮企銀申貸過程，皆是由被告所接洽，且證人即花蓮
企銀經辦人員林志忠既親赴被告辦公室辦理申貸，果經告訴人同
意，告訴人豈有不自行簽名之理？證人林志忠違背銀行對保須本
人簽名之規定，其證詞偏頗被告，自不足採信。況告訴人已提出
現場圖及照片，以證明不知被告與林志忠所為何事，原審未予調
查，亦未說明如何不足採，亦有應於審判期日調查之證據而未予
調查及判決不備理由之違誤。(四)告訴人確未接到銀行照會之來電
，證人梁家福表示不記得電話是否為告訴人之聲音，雖證人鄭騏
淵證稱：當時曾以電話向告訴人照會，並詢問住址、生日、貸款
金額等等相關資料，告訴人回答正確，並在撥款前接洽聲音是同
一人云云，顯非事實。況單憑電話，鄭騏淵豈能確認與之通話者
即係告訴人？原判決之認定，顯為速斷等語。按證據之憑信力如
何，事實審法院本有斟酌取捨之權。苟其取捨，不違反經驗法則
或論理法則，不得任意指為違法，而據為適法之第三審上訴理由
。又刑事訴訟法所稱依法應於審判期日調查之證據，係指與待證
事實有重要關係，在客觀上顯有調查必要性之證據而言，故其範
圍並非漫無限制，必其證據與判斷待證事實之有無，具有關聯性
，得據以推翻原判決所確認之事實，而為不同之認定，若所證明
之事項已臻明瞭，自均欠缺其調查之必要性，未為無益之調查，
自無違法之可言。經查，原審綜合卷內證人詹淑娟、林志忠、鄭
騏淵分別在偵查、第一審之證言，及告訴人自承同意擔任原判決
附表一編號所示被告借貸案件之連帶保證人、曾與林
志忠見面並看見被告自抽屜取出其之國民身分證與印章等情，暨
高雄企銀之「一六八信保財神」借款契約、花蓮中小企銀之借款
契約、國泰商銀之汽車貸款契約書、台新銀行之信用貸款借據暨
約定書、萬泰銀行之借據及台東企銀之授信約定書等證據資料審
酌判斷結果。以告訴人於偵查中之指訴，與其在第一、二審之證
詞，前後諸多矛盾，指述情節有重大瑕疵，尚難採信。而被告所
為：本件二筆貸款案，均因告訴人無瑕對保及簽名用印，始授權
伊簽名用印之辯解，非全無可採。並就檢察官不服第一審判決，
在原審上訴意旨所稱：(一)本件二筆貸款，其上簽名及蓋章均非告
訴人親自所為，復與先前同意作為被告申貸之連帶保證人而向高
雄企銀、台新銀行、萬泰銀行及台東企銀所親自蓋章之印文不同
，應係被告偽刻印章盜蓋所為，況如係告訴人知悉而同意為被告
作保向銀行申貸之案件，必定親自簽名用印，何須被告大費周章
代為簽名用印。在銀行照會之過程中，證人梁家福說不記得電話
是否為告訴人本人之聲音，但證人鄭騏淵為何會記得而證稱：當
時曾以電話詢問方式向告訴人照會，並詢問住址、生日、貸款金
額等等相關資料，告訴人回答正確，並在撥款前接洽聲音是同一
人云云，顯非事實。(二)花蓮企銀申貸過程皆是由被告所接洽，而
花蓮企銀經辦人員林志忠赴被告辦公室辦理申貸之時，告訴人正
在後面看小孩，並沒有向其打招乎，也無與其說話之機會，且當
時告訴人距離林志忠有相當距離，林志忠又怎可能聽見被告告知
告訴人本件辦理對保一事，而未見詹淑娟有反對之表示？被告復
承認有簽字及蓋印，足以證明被告確實有盜刻印章之事。(三)系爭
二筆貸款申請書上所留存之聯絡電話，均係被告所留存無法聯繫
上告訴人之電話。蓋其中手機號碼為被告所有，為被告個人所使
用。而公司電話則是有轉接服務，公司又有職員，根本無須告訴
人接聽，且告訴人從不過問被告公司之業務，故亦無從接聽被告
公司之電話。至於住宅電話，係安裝於被告與告訴人房間，由於
告訴人於白天均返回娘家照顧，至晚上才返家，故銀行人員不可
能於上班時間內打上開電話與伊聯繫確認貸款之事。花蓮企銀襄
理發現申請書上詹淑娟之簽名並非告訴人所為，立即對告訴人撤
銷假扣押之查封，益徵本件文書確實是被告偽造。(四)告訴人僅於
同意擔任被告第一次向高雄企銀申貸案件之連帶保證人後，即不
再同意為被告作保或幫被告貸款，蓋告訴人深知其為借款之連帶
保證人所借之款項，已超乎其個人所能負荷之程度。告訴人強調
本件並無默示同意之授權，是被告所為，應成立偽造文書罪責。
(五)被告向國泰銀行新莊分行申貸汽車貸款，該輛自用小客車，係
於告訴人名下，為告訴人結婚時之嫁妝，告訴人殊無可能同意被
告以該輛汽車作為擔保品而向銀行申貸之用。綜上各節，足以證
明告訴人確實不知情，亦未默示同意授權被告為之，被告自應成
立偽造文書罪責等語。均已依憑法務部調查局九十五年三月二十
三日調科貳字第０九五００一二二九四０號鑑定通知書、證人林
志忠、鄭騏淵分別在偵查與第一審之證詞，及告訴人在第一審以
證人身分證稱上揭電話均可聯絡到伊，並曾將00000000
00、00000000、00000000號電話，分別留存
於台北國際商銀信用卡申請書、萬泰商業銀行貸款申請資料、國
泰世華汽車貸款申請書、高雄企銀申貸資料，並自承於偵查中指
稱上揭手機、辦公室與住宅之電話無法與伊聯繫一節，與事實不
符；且告訴人主張其僅同意擔任被告向高雄企銀貸款之連帶保證
人，另謂不可能同意被告以上揭車輛設質借款云云，均非事實等
情。逐一指駁說明論述綦詳。原判決所為論斷及說明，核與經驗
法則、論理法則，俱屬無違，且無應於審判期日調查之證據而未
予調查或理由不備等違法情形存在。又原審於審理期日，經審判
長詢以尚有何證據調查後，檢察官答稱：「沒有」（原審卷第二
０四頁）。原審未傳喚詹亞萍作證或將簽名送鑑定，且未就門號
00000000號電話之使用人有無辦理轉接服務為不必要之
調查，均難認有證據調查職責未盡之違誤。上訴意旨就原判決已
說明或屬原審採證認事職權之適法行使等事項，重為單純事實之
爭執，任意指摘原判決違法，難謂為適法之第三審上訴理由。再
按刑事訴訟法第三百八十二條第一項所謂上訴書狀應敘述上訴之
理由，係指上訴書狀本身應敘述上訴理由而言，非可引用或檢附
其他文書代替，以為上訴之理由。本件上訴理由書五雖載稱「檢
附告訴人刑事聲請上訴補充狀供卓參」云云，亦難認上訴理由已
含及告訴人聲請狀內執以指摘原判決違法之事項，而為適法上訴
第三審之理由。衡以上述之說明，應認檢察官之上訴違背法律上
之程式，予以駁回。
據上論結，應依刑事訴訟法第三百九十五條後段，判決如主文。
中    華    民    國  九十八  年    五    月  二十一  日
                      最高法院刑事第十二庭
                          審判長法官  黃  一  鑫
                                法官  張  春  福
                                法官  林  勤  純
                                法官  李  錦  樑
                                法官  陳  國  文
      本件正本證明與原本無異
                                      書  記  官
中    華    民    國  九十八  年    五    月  二十七  日
                                                     ｍ


司法院資訊處製作；財團法人民間司法改革基金會備份。
